臺灣臺北地方法院民事判決　　　　　　　99年度訴字第5502號
原　　　告　賀仲民
訴訟代理人　徐志明律師
複　代理人　林慧音律師
　　　　　　楊一帆律師
被　　　告　蔡文浩
訴訟代理人　羅天健
上列當事人間請求損害賠償事件，本院於民國100年3月30日言詞
辯論終結，判決如下：
    主  文
原告之訴及假執行之聲請均駁回。
訴訟費用由原告負擔。
    事實及理由
壹、程序方面：
    按訴狀送達後，非經他造同意，不得為訴之變更或追加，但
    請求之基礎事實同一，或減縮應受判決事項之聲明者，不在
    此限，民事訴訟法第255條第1項第2款、第3款分別定有明文
    。查，原告起訴時係以：其前因被告向其不實保證，被告與
    他人共有之房屋，業經其他共有人拋棄優先承購權云云，遂
    誤信而向被告購買該屋以致受有損害等語為據，主張依民法
    第184條第1項後段之規定，請求被告給付原告新臺幣（下同
    ）112萬0,653元及自起訴狀繕本送達翌日起至清償日止按年
    息5%計算之利息（見本院卷第4、5頁）。嗣依同一基礎事實
    ，追加以民法第226條之規定為其請求權基礎後（見本院卷
    第116頁），又具狀將前開聲明中所請求之金額減縮為52萬0
    ,653 元（見本院卷第121頁）。核其所為之減縮或追加，均
    與首揭規定相符，自應准許，合先敘明。
貳、實體方面：
一、原告起訴主張：緣門牌號碼臺北市○○路○段34號7樓之3房
    屋（下稱系爭房屋）乃被告與訴外人陳石山、薛博允所共有
    ，嗣因被告有意出售其就該屋之應有部分，竟向原告訛稱上
    開共有人均已拋棄優先承購權，使原告誤信而同意以600萬
    元之代價向被告買受系爭房屋之應有部分3分之1。詎被告於
    99年1月8日與原告簽訂買賣契約後，竟又即寄發存證信函予
    陳石山詢問是否有意購買上開應有部分，並經陳石山回覆願
    以700萬元優先承購。由此可見其他共有人並未拋棄優先承
    購權，而被告明知此事卻向原告訛稱上情，業已構成詐欺。
    復參以被告於締約時刻意要求原告將買賣價金虛載為700萬
    元之事實以觀，益徵被告以前揭方式誘使原告與其締約，目
    的僅係為藉此提高其他共有人之出價，自始即係出於詐欺之
    故意甚明。然原告為籌措購屋之資金，已分向聯邦商業銀行
    及新光商業銀行貸款100萬元、400萬元，並將名下坐落新北
    市○○區○○街105巷5號4樓之房屋出售予訴外人劉雲，現
    因被告未能依約履行，致原告受有無端支出借款利息22萬0,
    653元，及依約賠償劉雲30萬元違約金之損害。從而，原告
    自得依民法第184條第1項後段、第226條之規定，請求被告
    就前揭詐欺行為，對原告所受上開損害負賠償責任等語。並
    聲明：(1)被告應給付原告52萬0,653元，及自起訴狀繕本送
    達翌日起至清償日止，按年息5%計算之利息；(2)原告願供擔
    保請准宣告假執行。
二、被告則以：系爭房屋係被告與陳石山、薛博允所共有，應有
    部分各為3分之1，此乃原告於締約前即明知，是被告於與原
    告就該屋簽訂買賣契約後，為求慎重，復依土地法第34條之
    1之規定，以存證信函催告其他共有人是否主張優先購買權
    之行為，自屬合法而未背於善良風俗；至原告稱被告曾刻意
    要求將價金虛載為700萬元一節，亦非實在，原告以此空言
    指摘被告僅係藉機誘使其他共有人提高價金，可見具備詐欺
    故意云云，洵屬無稽。而被告固曾於土地登記申請書上切結
    表示其他共有人確已拋棄優先承購權，然此乃因兩造於簽約
    前，均係認知陳石山已不願行使其優先承買權，被告並無詐
    欺之故意；且該申請書亦非買賣契約之一部，自不生何等拘
    束力。再者，被告事後陷於給付不能，係因陳石山於兩造締
    約後始行使其優先購買權並請求移轉上開房屋之應有部分，
    自非可歸責於被告之事由所致，故原告以民法第226條請求
    被告賠償其損害，本已無據；況原告自稱所受之損害，無非
    僅係為籌措資金所生之貸款利息及出賣自宅後無法履行而應
    賠償他人之違約金，然原告縱有前揭籌資之事實，亦未能證
    明該等籌資行為均為支付本件價金所必要，自難認係因被告
    事後不能給付所生之損害等語置辯。並聲明：原告之訴及假
    執行之聲請均駁回。
三、經查，系爭房屋係被告與陳石山、薛博允所共有，應有部分
    各3分之1，兩造曾於99年1月8日就被告所有部分簽訂買賣契
    約，惟陳石山隨於同年月26日向被告表示願以相同條件優先
    購買上開應有部分，並已完成移轉登記等情，為兩造所不爭
    ，並有兩造所簽訂之買賣契約書、陳石山於99年1月26日寄
    發之存證信函、系爭房屋謄本及異動索引等件在卷可稽，堪
    予信實。
四、原告另主張被告於締約時即明知其他共有人並未拋棄優先承
    購權，然為提高其他共有人承買時之出價條件，竟向原告訛
    稱渠等均已拋棄優先承購權，致原告誤信而向被告買受其應
    有部分3分之1，並因信賴契約之成立，而受有貸款利息及支
    付他人違約金等共計52萬0,653元之損害，被告應就上開詐
    欺行為，對原告負侵權行為或給付不能之損害賠償責任等情
    ，則為被告所否認，並以前揭情詞置辯。是本件所應審究者
    厥在於：(一)原告主張被告應依民法第184條第1項後段賠償其
    所受損害，是否有據？被告有無以前揭背於善良風俗之方式
    ，致原告陷於錯誤，因而同意與被告締約？(二)被告就本件給
    付不能之結果是否係可歸責？(三)原告是否確受有其所稱之損
    害？縱認屬實，此等損害是否係因被告前揭不法行為所生？
    茲分述如下：
  (一)民法第184條第1項後段部分：
  1.按因故意或過失，不法侵害他人之權利者，負損害賠償責任
    ；故意以背於善良風俗之方法，加損害於他人者亦同，民法
    第184條第1項定有明文。而該條項固未列載損害之發生及侵
    權行為事實間應具備相當因果關係此一要件，然此乃損害賠
    償之債之成立要件，實無待言。準此，則侵權行為損害賠償
    之債，如不合於有損害之發生、有責任原因之事實，並二者
    之間，有相當因果關係等成立要件，即難謂有損害賠償請求
    權存在。
  2.而查，原告固屢於書狀中表示：其係因被告於締約前向其不
    實保證其他共有人均已拋棄優先承購權，以致誤信日後將可
    順利受讓系爭房屋之應有部分，方同意向被告買受該應有部
    分等語，然其先後兩次親自到庭時，均曾自承：其在簽約前
    即知系爭房屋尚有其他共有人，且陳石山亦曾親自於98年10
    月間向其表示不買；一開始其與被告確實有給了陳石山半年
    的考慮時間，然陳石山遲未表示購買意願，係直至其向銀行
    辦理貸款前不久才向其表示不買，其與被告也才因此決定簽
    約，就其所知，被告同樣也是因知悉陳石山已表示不買，才
    會決定與其簽約等情甚詳（分見本院卷第103頁、第117頁）
    。復參以原告於99年2月1日寄發予陳石山之存證信函中，更
    曾明確表示「因本標的涉及台端等三人共有關係，有優先購
    買權問題，本人旋即請蔡老前輩（即被告）於98年6月24日
    以書面出具詢問台端及薛老先生等購置本標的之意願... 惟
    台端仍企圖遊說降價至六佰餘萬，卻未有簽約動作... 本人
    承諾買受該屋，且經台端表示不願意購買後，方於99年1月8
    日委請許嘉齡代書至蔡老前輩家簽訂買賣合約... 」等詞（
    見本院卷第43至45頁），及證人即協辦兩造簽約事宜之代書
    許嘉齡亦證稱：原告於簽約前，即曾先行向伊表示薛律師很
    確定不買，至於陳石山的部分，兩造先前就已經有一直探詢
    他要不要買，但是陳石山都遲遲沒有回應，所以應該是不買
    等語明確（見本院卷第124頁反面），足見原告早於締約前
    ，即曾經陳石山告知並無買受被告所有部分之意願，亦明知
    薛博允已經半年以上之催告，仍始終未有締約之意思，遂因
    之誤信渠等2人日後將不致毀諾而再行主張優先承購權，並
    同意買受上開房屋。果爾，則原告同意與被告簽約，並著手
    前揭締約之準備致受有損害，顯均係因自己有所誤認所致，
    而與被告有無保證上情無涉。換言之，即認被告曾稱其他共
    有人均已拋棄優先購買權等語，甚至曾切結以為擔保，依前
    揭說明，亦難謂該等行為與原告所受損害間有何因果關係。
  3.再者，民法第184條第1項後段侵權行為損害賠償責任之成立
    亦應以加害人主觀上具有故意為其要件。又所謂故意係指行
    為人對於構成侵權行為之事實，明知並有意使其發生或預見
    其發生，而其發生並不違背其本意而言。惟查，被告於決定
    與原告締約前，業已給予其他共有人半年以上之猶豫期間，
    多次促其決定是否優先購買系爭房屋，且該2人均未於該期
    間內表示購買意願，陳石山更曾表明不買等情，業經認定如
    前，堪認被告辯稱其係因前揭客觀事實，致誤以其他共有人
    已無購買該屋之意願後，始向原告提出要約並與之簽約等詞
    ，應堪採信。此觀諸原告自己亦因上情而生同一誤認，益徵
    被告以前詞置辯，要無何等不可信之情事。從而，被告與原
    告締約時，主觀上並未預見陳石山事後將毀諾並願以700萬
    元承購系爭房屋之事實，堪稱明確，自難謂被告有何侵權之
    故意。
  4.而原告雖另以：被告於締約後又即寄發存證信函予其他共有
    人詢問是否願承購、締約時曾刻意要求將價金虛載為700萬
    元等節，以證明被告自始即係出於詐欺之意圖，與其締約僅
    係為提高其他共有人承買之條件云云。然依原告自己之主張
    ，被告前於98年5月間、7月至10月間，即曾分別以700萬元
    、甚至600餘萬元之價格多次探詢陳石山之購買意願，惟均
    為陳石山所否決（見本院卷第141頁），足見被告以其寄發
    上開存證信函，目的僅係為求程序之嚴謹，當時並未預見陳
    石山竟會同意以同一條件承購等語置辯一節，要非全然虛妄
    。且原告於其前在99年10月11日寄予被告之存證信函中，亦
    明確自承當時此舉乃「為期避免共有人再滋紛擾」，有該存
    證信函影本在卷可查（見本院卷第27頁反面），倘細繹前揭
    文義，並酌以陳石山前曾多次拒絕以700萬元、甚至600餘萬
    元為對價購買系爭房屋等情以觀，應可推認縱使兩造於買賣
    契約書中記載價金為700萬元，確屬刻意提高之結果，兩造
    之目的亦在於避免其他共有人於得悉後即同意以600萬元承
    購。此既為原告所明知，則其於本案中復改稱當時係配合被
    告為不實記載云云，即無足採。況被告係於99年1月12日寄
    發存證信函予陳石山探詢承購意願，文中表示提供15日之考
    慮期間，屆期被告即將該屋出賣予原告等語，然被告未待前
    揭期間屆至，即早於99年1月22日通知原告表示陳石山應無
    購買意願，請原告儘速出賣名下房地以籌措買賣價金等情，
    為原告所自陳，並有該存證信函附卷可考（分見本院卷第14
    2頁、第89頁）。然倘被告之本意係期以700萬元之價格將上
    開應有部分出賣予陳石山，被告焉有於陳石山尚未確定是否
    購買前，即先通知原告籌款、甚至出賣不動產，而徒增原告
    可能因而求償之風險？可見被告事後雖又再次去函向陳石山
    等人確認是否購買，惟其始終均認陳石山等人並無承購意願
    ，是原告徒憑上情遽認被告就其行為將造成原告之損害應有
    預見，而具備侵權行為之故意云云，亦無足採。
  5.基上可知，兩造均係因自己之認知錯誤，而誤以其他共有人
    已無承購意願，始同意就上開應有部分簽訂買賣契約，自難
    謂被告有何侵權之故意，或認原告所受損害係因被告曾向其
    告知、或曾切結擔保其他共有人均已拋棄優先承購權所致。
    依前揭規範意旨，原告主張被告應依民法第184條第1項後段
    負損害賠償責任，即非有據。
  (二)民法第226條部分：
  1.本件原告起訴後追加以民法第226條為其請求權基礎時，係
    主張本於同一原因事實，即以被告係明知其他共有人尚未拋
    棄卻猶為相反保證之詐欺行為為據，此並經原告當庭自承明
    確（見本院卷第116頁即本院100年2月18日準備程序筆錄第1
    頁）；其後乃遲至本院最後一次言詞辯論期日，始於當庭庭
    呈之民事言詞辯論意旨狀中另追加以：被告未於締約前先發
    函確認其他共有人不行使優先購買權，即逕行切結之行為，
    縱無故意，亦有過失等情，為被告之另一可歸責情事（見本
    院卷第162頁），已難認無遲延提出之虞。且經本院質之此
    部分追加事實何以未能於準備程序中提出後，原告復稱其提
    出被告未於締約前再次確認等情，目的僅係加強佐證被告確
    有詐欺故意等語，亦有該次筆錄可參（見本院卷第156頁即
    本院100年3月30日言詞辯論筆錄第1頁）。是本件原告主張
    之原因事實，自應以其上開口頭補充內容為準，職是，則本
    院就被告未再次發函確認是否構成過失一節，即毋庸審酌，
    合先敘明。
  2.復按債務不履行損害賠償責任者，應以債務人對給付不能之
    結果有可歸責之事由、及該可歸責情事與損害間有因果關係
    為其要件。而本件被告事後未能依約將系爭房屋之應有部分
    3分之1移轉予原告，乃係因陳石山依法行使其優先承買權所
    致，顯非可歸責於被告甚明。且被告並無故意訛稱、或刻意
    切結以不實擔保其他共有人均已拋棄優先承購權之行為，業
    經認定如前，是原告猶執前詞指摘被告有何可歸責情事，並
    應負給付不能之損害賠償責任云云，自同委無足採。
五、綜上所述，被告既無原告所稱之侵權行為事實或可歸責情事
    ，且原告亦非因被告之告知，始誤信其他共有人已拋棄優先
    承購權而同意買受系爭房屋之應有部分，則原告主張被告應
    依侵權行為或給付不能之規定，賠償原告因信賴契約成立所
    支出之貸款利息及賠付他人之違約金，即與前揭規定之要件
    有間。從而，原告依民法第184條第1項後段及第226條等規
    定，請求被告應給付原告52萬0,653元及利息，為無理由，
    應予駁回。又原告之訴既經駁回，其所為假執行之聲請亦失
    所附麗，一併駁回之。
六、本件事證已臻明確，兩造其餘攻擊防禦方法及所提證據，核
    與本件判決結果不生影響，爰不另一一論述，併予敘明。
七、訴訟費用負擔之依據：民事訴訟法第78條。
中    華    民    國     100    年    4    月    8    日
                  民事第三庭  審判長法  官  郭美杏
                                    法  官  林惠霞
                                    法  官  吳若萍
以上正本係照原本作成。
如對本判決上訴，須於判決送達後20日內向本院提出上訴狀。如
委任律師提起上訴者，應一併繳納上訴審裁判費。
中    華    民    國    100    年    4    月    11    日
                                    書記官  劉英權